【裁判字號】    89,台上,7351
【裁判日期】    891207
【裁判案由】    偽造文書
【裁判全文】
最高法院刑事判決                              八十九年度台上字第七三五一號
    上  訴  人  甲○○
                乙○○
                丙○○
    右  一  人
    選任辯護人  林國明律師
右上訴人等因偽造文書案件，不服臺灣高等法院臺南分院中華民國八十七年九月三十
日第二審判決（八十七年度上訴字第一一九四號，起訴案號：臺灣雲林地方法院檢察
署八十六年度偵字第五一七四號），提起上訴，本院判決如左：
    主  文
原判決撤銷，發回臺灣高等法院臺南分院。
    理  由
本件原判決認定上訴人甲○○於民國八十五年間欲仲介坐落雲林縣斗六市○○○段溝
子埧小段一七五、一七五之一、一七五之二、一七五之三號等四筆土地合建事宜。其
中一七五之一號土地所有權應有部分三分之二登記為彭進成所有，惟彭進成已死亡，
其繼承人丙○○等人尚未辦理繼承登記。甲○○乃與上訴人丙○○洽商，由黃某委請
伊辦理繼承登記事宜。甲○○查知彭進成繼承人之一即其養子彭炳鴻已死亡，經與彭
某之妻彭陳梗花及其子彭慶賀協議拋棄繼承未果，乃於八十五年八月三十一日，向雲
林縣斗六市戶政事務所申領彭進成全戶戶籍謄本，並委託上訴人即土地代書乙○○代
為辦理由丙○○單獨繼承登記事宜（其他繼承人均已拋棄繼承）。因乙○○認為須將
彭進成與彭炳鴻之收養關係予以終止，始得由丙○○單獨繼承登記；許、林、黃三人
乃基於共同犯意之聯絡，由甲○○依乙○○之指示，在許某位於斗六市○○路三六四
號代書事務所內，將彭進成全戶戶籍謄本中關於彭炳鴻浮貼記載部分加以變造。其方
法為：先由甲○○在另紙書寫「養子緣組除戶」六字，再將戶籍謄本上彭炳鴻部分蓋
有「雲林縣斗六市戶政事務所」騎縫章印文之浮貼，持往斗六市○○路某處以彩色影
印機加以影印，而偽造該所騎縫章（公）印文；然後再將前揭書寫之「養子緣組除戶
」六字拼湊於前揭影印浮貼上所記載之「昭和十二年十月三十日」之後，使之成為「
昭和十二年十月三十日養子緣組除戶」十六字（意即終止收養）。然後再加以影印黏
貼於真正之戶籍謄本上，而變造上開戶籍謄本中關於彭炳鴻浮貼部分之內容，足以生
損害於雲林縣斗六市戶政事務所關於戶籍管理之正確性，及彭陳梗花、彭慶賀之繼承
權。乙○○並依據該變造之戶籍謄本製作不實之「彭炳鴻終止收養」繼承系統表，並
填載土地登記申請書，檢附上開變造之戶籍謄本，交由甲○○於同年十月七日，以丙
○○代理人之名義持向雲林縣斗六地政事務所申辦前揭土地之繼承登記。渠等均明知
彭陳梗花母子並未拋棄繼承權，仍使該地政事務所人員於八十五年十月十六日，在其
職務上所掌管之土地登記簿上登記由丙○○單獨繼承，足以生損害於雲林縣斗六地政
事務所關於土地所有權登載之正確性，及彭陳梗花、彭慶賀之繼承權等情。因而維持
第一審依牽連犯關係，從一重論處上訴人等共同行使變造公文書，足以生損害於公眾
及他人罪刑之判決，而駁回上訴人等在第二審之上訴，固非無見。
惟查：(一)、按認定犯罪事實所憑之證據，須確實存在，就該卷宗內不難考見者，始克
當之；倘判決書內所記載之證據，與卷內筆錄或證物之內容不相適合，則其判決之根
據，實際上並不存在，自屬採證違法。查原判決理由以甲○○於第一審供述：丙○○
要伊辦理終止收養（指終止彭進成與彭炳鴻間之收養關係）等語，作為認定丙○○共
犯本案所憑之證據之一，並在括弧內記載其所引筆錄內容係在第一審卷第十二頁反面
（見原判決第四面第十、十一行）。但卷查第一審卷第十二頁反面訊問筆錄之記載，
甲○○係供稱：「……丙○○沒叫我辦終止收養」等語。而第一審承審法官亦因甲○
○作上開供述，始再進一步追問：「丙○○沒說終止收養，為何你去辦拋棄繼承？」
等語，此有第一審八十七年四月三十日訊問筆錄可稽（見第一審卷第十二頁第九、十
行）。足見甲○○在第一審訊問時，係否認丙○○有指示伊設法將彭進成與彭炳鴻間
之收養關係予以終止之情事。乃原判決引用同一筆錄資料，竟謂甲○○供稱丙○○要
伊辦理終止收養云云，並據以作為不利於丙○○之認定，依上說明，其採證自屬違法
。(二)、原判決事實認定前揭偽造戶籍謄本浮貼影本上所記載之「養子緣組除戶」六字
，係甲○○在另紙書寫後加以拼湊影印變造而成等情。惟查上開浮貼上所虛載「養子
緣組除戶」六字之筆跡，與甲○○在第一審當庭書寫之「養子緣盡（阻）除戶」等字
之筆跡，依肉眼觀之，二者之筆劃及形狀均迥不相同（見外放之土地（建物）登記申
請書所附之該變造戶籍謄本浮貼影本及第一審卷第二十四頁）。第一審亦認二者筆跡
不同，而就此對甲○○加以詰問，林某雖答稱：「太緊張，當時是乙○○寫給我看的
」云云；然又供稱：「我交給他（指乙○○）的比較清楚，不是送件的那一張」等語
（見一審卷第二十頁反面、第二十二頁）。則本件送交地政機關收文之「土地登記申
請書附件之變造戶籍謄本浮貼影本」上所虛載之「養子緣組除戶」六字，究竟是否出
自甲○○之手筆，即非無疑竇。原審對此項疑點未詳加究明釐清，亦未囑託專業機關
或人員對上開筆跡實施鑑定，遽認上開六字係甲○○書寫後交由乙○○影印拼湊而變
造，尚嫌調查未盡。(三)、按從事業務之人，明知為不實之事項，而登載於其業務上作
成之文書，足以生損害於公眾或他人者，即與刑法第二百十五條之罪之構成要件相當
。因之，若從事業務之人，基於其業務上之關係，通常有代委託人製作一定文書之義
務或習慣者，縱以受委託人之名義製作該文書，如其內容記載不實，足以生損害於公
眾或他人者，仍無礙於刑法第二百十五條罪責之成立（司法院院字第二三九四號解釋
意旨參照）。原判決事實認定乙○○係從事土地代書業務，並於雲林縣斗六市○○路
三六四號開設代書事務所。其受甲○○之委託代丙○○辦理土地繼承登記事宜，除參
與前揭戶籍謄本變造行為外，並依據該變造之戶籍謄本製作不實之「繼承系統表」，
及填載土地登記申請書，檢附前揭變造之戶籍謄本，交由甲○○以丙○○代理人名義
持向雲林縣斗六地政事務所申辦土地繼承登記事宜等情。倘若無訛，則乙○○基於其
代書之業務關係，而以丙○○名義製作前揭內容不實之繼承系統表，及土地登記申請
書，並交由甲○○持以行使，似與刑法第二百十六條、第二百十五條罪之構成要件相
當。原判決對此部分未併予審究，亦未說明該部分何以不成立刑法第二百十六條、第
二百十五條之罪之理由，尚嫌理由不備。上訴人等上訴意旨雖未指摘及此，然以上均
係本院得依職權調查之事項，應認原判決有撤銷發回之原因。又丙○○於八十八年十
月二十日，具狀向臺灣雲林地方法院檢察署指控甲○○涉嫌侵占其交付委託代為處理
彭慶賀等人拋棄繼承之一百八十萬元等犯行；該案判決結果如何？與本案有無關聯？
案經發回，宜併注意斟酌。
據上論結，應依刑事訴訟法第三百九十七條、第四百零一條，判決如主文。
中      華      民      國    八十九    年     十二     月      七      日
                              最高法院刑事第七庭
                                  審判長法官  吳  雄  銘
                                        法官  池  啟  明
                                        法官  石  木  欽
                                        法官  郭  毓  洲
                                        法官  吳  三  龍
      右正本證明與原本無異
                                              書  記  官
中      華      民      國    八十九    年     十二     月     十一     日


司法院資訊處製作；財團法人民間司法改革基金會備份。
